【裁判字號】    99,重訴,219
【裁判日期】    990914
【裁判案由】    損害賠償等
【裁判全文】
臺灣臺北地方法院民事判決             99年度重訴字第219號
原      告  大漢建設股份有限公司
法定代理人  李世聰
訴訟代理人  郭瓔滿律師
複  代理人  陳豪杉律師
被      告  林柏州
訴訟代理人  陳峰富律師
            黃博駿律師
            劉博文律師
上列當事人間請求損害賠償事件，本院於民國99年8月20日言詞
辯論終結，判決如下：
    主      文
原告之訴及假執行之聲請均駁回。
訴訟費用由原告負擔。
    事實及理由
一、原告起訴主張：
  (一)兩造於民國94年2月22日，就坐落臺北市○○區○○段四小
    段223、223-2、206、205-2地號等4筆土地、面積共約484.6
    坪（下稱系爭土地）、權利範圍全部之買賣事宜，簽訂土地
    買賣契約書（下稱系爭契約），原告並依約預付新臺幣（下
    同）15,000,000元與被告。系爭契約就被告應負之義務規定
    甚明，被告必須依系爭契約第1條約定，在第1條第3項所訂
    時限即「簽約日後120個日曆天」內之「94年6月22日」以前
    執行完成第1條所約定之承租及申購，並與申購後之承租人
    簽訂土地預定買賣契約等工作，及需依第2條規定使原告或
    原告所指定之人順利承購或依公開招標程序得標，否則依系
    爭契約第3條第2項第1款及第2款之規定，被告除須返還原告
    已支付之定金外，並應給付契約總價一成之違約金，原告亦
    得解除本契約，此觀契約第3條第2項之文義至為明晰。然系
    爭契約標的中之223地號及自該土地分割而來之同段223-8地
    號兩筆土地業於98年2月5日為第三人標購取得所有權，系爭
    契約已確定無法完全履行。被告自應返還原告定金並給付損
    害賠償金共計61,037,000元，惟因原告就違約金即損害賠償
    之金額有所考量，故原告於聲請支付命令時，僅就其中定金
    15,000,000元部分及違約金中31,037,000元之部分為請求等
    語。
  (二)對被告之答辯則以：
    系爭契約第3條第2項約定並不以被告有可歸責事由為必要，
    此將系爭契約第3條第1項及第2項就被告違約部分約定兩相
    比較，顯係有意識的區分雙方之違約責任，就被告違約部分
    ，純粹以被告能否使原告在120天之期限內完成契約附圖編
    號1、2土地之申購、移轉登記及簽訂土地預定買賣契約等事
    務（第3條第2項及第1條第3項），及能否於第2條第1項所訂
    價格內取得系爭土地（第3條第2項及第2條第1項、第2項、
    第3項等）為斷，而不以被告有可歸責事由為必要。而系爭
    契約之所以為如此之約定，係因系爭契約以使原告取得系爭
    土地全部之所有權，俾原告得以完整之土地進行開發為目的
    ，倘系爭土地中有一部份未能取得，系爭契約之目的即無法
    達成，而被告亦自認其已無法完成上開第1條第3項及第2條
    第1項所約定之事務。被告迄今之答辯均以契約約定之事務
    未能完成，乃由於不可歸責於被告之事由所致，故其不負返
    還定金及給付違約金之義務云云，然系爭契約涉及國有財產
    局、現有住戶等多方之行為，為風險極高之非典型契約，而
    原告需先行支付15,000,000元之鉅額定金，但被告除開立以
    其本人為發票人之票據外，並無須提出任何保證人或抵押品
    之擔保（且被告開立者為未填寫發票日之無效之本票），被
    告先受有利益，但風險承擔顯不相當，故兩造乃約定不以被
    告主觀上可歸責為要件，而僅以上開約定之事務能否完成作
    為被告違約之事由，契約第3條第2項之文義已彰彰明甚，被
    告主張兩造有默示各自承擔風險約定云云，顯與契約文義、
    社會常情及交易慣例均不相符，其答辯自不足採。況如被告
    所負擔之義務僅為「與住戶簽訂讓渡協議書及協助住戶辦理
    先租後購程序」，原告何需支付15,000,000元之鉅額定金？
    又何需特別約定被告應完成上開工作之時間？被告辯稱其已
    依債之本旨履行或不可歸責等語，顯不可採。再原告在98年
    2月5日確定被告給付不能後，仍一再與被告協商，嗣被告仍
    堅拒返還定金後，始以支付命令追討系爭定金及違約金，係
    因兩造先前仍持續協商系爭契約糾紛解決之道所致，並非原
    告已默示諒解之意。另被告雖主張其已與系爭契約附圖編號
    1基地上之住戶王文雄、林玉鳳及編號2土地上之住戶萬明濤
    簽訂佔用土地、建物之權益讓渡契約書，故已依約完成其工
    作云云，惟系爭契約係約定被告尚須完成土地申購程序及與
    原告簽立土地預定買賣契約，但被告所提出之所謂房屋買賣
    契約書及協議書均與此無關，甚至王文雄占有土地部分迄今
    仍在王文雄占有之下，被告主張其僅需辦理「承租」手續即
    已完成其依契約應履行之義務，乃擅自割裂契約條文妄加解
    釋，與系爭契約第3條第2項及第1條第3項之文字均不相符等
    語。
  (三)並聲明：1.被告應給付原告46,037,000元，及自支付命令送
    達之翌日（98年12月4日）起至清償日止，按年息5%計算之
    利息。2.原告願供擔保，請准宣告假執行。
二、被告答辯以：
  (一)被告業已依據契約之義務履約，原告解除契約顯無理由：
    依系爭契約第1條第3項、第2條第2項約定可知，被告就附圖
    編號1、2土地所應負之契約義務，乃在於(1)於契約締結後12
    0日曆天內協助土地上住戶向國有財產局辦理申請承租作業
    。(2)嗣「先租」之租約完竣後，被告方有辦理「後購」程序
    之義務。申言之，被告是否具有協助進行申購程序之契約義
    務，應以國有財產局同意申租為前提，因依國有財產法第49
    條規定，申購之程序乃以租賃關係存在為前提，倘國有財產
    局不同意承租之申請，自無可能進行申購之程序。而1.就附
    圖編號1土地已依契約規範，被告於簽約後120日內已完成該
    土地住戶王文雄、林玉鳳之申租程序，嗣經國有財產局之同
    意而順利協助地上物住戶辦理承租手續，被告並依據系爭契
    約第2條第2項約定向國有財產局進行申購作業，使原告順利
    申購該筆土地，並已取得所有權登記。2.就附圖編號2土地
    ，被告除與該土地住戶萬明濤完成讓渡權利之協議外，並協
    助住戶備妥該基地於82年7月21日前已實際使用之證明（門
    牌號碼證明、水、電費單與戶籍謄本），於94年2月間向國
    有財產局提出承租之申請，符合系爭契約對於申租時限之規
    範，惟因國有財產局未同意該筆土地之申租，被告自無協助
    進行「申購」之義務。至於國有財產局以前住戶趙歐珠已將
    宿舍歸還為由而拒絕申租，則屬不可歸責於被告之事由，且
    被告實際上亦不知系爭房屋業已於92年1月6日歸還於臺灣菸
    酒股份有限公司。因此，被告當時確實已善盡協助「申租」
    之義務，惟因非可歸責於被告之事由致申租程序未能完成，
    依據契約之約定，被告並無協助「申購」之義務，實際上亦
    無從進行申購。依系爭契約之約定，被告之契約義務並非保
    證原告得順利申購系爭土地，被告所為已符合契約之規範，
    與契約懲罰性違約金之要件不符。
  (二)就附圖編號5土地部分，國有財產局既就重編後223、223-8
    地號土地採公開招標之程序，則任何人均得參與投標，而於
    公開招標程序進行中，被告業已盡必要協助使原告參與投標
    ，至於未能標得該二筆基地，乃係因原告出價過低所致，實
    非有可歸責於被告之事由而造成。原告既主張其未能標得現
    地號223、223-8土（基）地，被告應負損害賠償責任，則本
    於過失主義原則，原告自應就被告有何過失、以致有可歸責
    於被告之事由使原告未能得標負舉證責任。又依民法第259
    條規定，解除契約後，契約雙方當事人須負回復原狀之義務
    。因此，若將系爭契約定性為「土地買賣契約」，則原告自
    應返還因系爭契約所取得之附圖編號1土地；反之，若將系
    爭契約之性質定性為「委任契約」，則原告亦應解釋如何解
    除「繼續性法律關係」之委任契約，並返還原告因此所受有
    取得該編號1土地之利益？
  (三)依系爭契約所載內容實為共同合作土地開發，本即為風險極
    高之非典型化契約，因此，附圖編號2土地未獲國有財產局
    准予承租，及附圖編號5土地中有部分基地為第三人標得，
    乃兩造於訂約當時所明知並默示各自承擔之風險，非屬可請
    求違約金之原因。另依系爭契約第3條第2項約定文義觀之，
    非為無過失責任，亦無原告所指一旦原告無法取得全部土地
    、被告即應賠償之情形。更甚者，國有財產局於94年發函表
    示不同意出租附圖編號2土地時，兩造均未無爭執，益徵被
    告所述之風險分配原則不虛。另尚不論被告應得之報酬，被
    告就附圖編號1土地已投入之成本與費用約計12,000,000元
    ，原告不思其取得該編號1土地所有權後坐享土地漲價之利
    益，竟刻意誤解契約條款之意旨，轉而向被告請求返還定金
    與給付懲罰性違約金，亦顯與契約意旨及公平正義原則相違
    。退步言之，縱認有審酌違約金必要，因被告業已為一部履
    行，且違約金之約定確屬過高，應依民法第251條、第252條
    規定予以酌減等語，資為抗辯。
  (四)並聲明：1.原告之訴及假執行之聲請均駁回。2.如受不利判
    決，願供擔保，請准免予假執行。
三、兩造不爭執之事項：
  (一)兩造於94年2月22日就坐落臺北市○○區○○段四小段223、
    223-2、206、205-2地號土地之開發，簽訂土地買賣契約書
    ，原告已依土地買賣契約書第2條第7項第1款約定，於94年2
    月22日交付面額為15,000,000元之支票予被告，用以支付定
    金，該支票業經被告提示兌現。
  (二)系爭223地號土地及自該筆土地分割而出之223-8地號土地經
    國有財產局於98年2月5日進行公開招標程序，由訴外人林美
    東以每平方公尺510,746元、總價136,880,000元得標。
  (三)原告於98年9月4日寄發士林法院郵局第563號存證信函向被
    告表示：兩造間土地買賣契約因系爭223地號土地及自該筆
    土地分割而出之223-8地號土地已由第三人標購取得所有權
    ，契約已確定無法完全履行，依土地買賣契約第3條第2項第
    1、2款約定，被告應返還定金15,000,000元及賠償按買賣價
    金總額一成計算之46,037,000元，原告亦得解除契約，並催
    告被告於98年9月15日前給付前開款項，經被告收受該函。
  (四)兩造間土地買賣契約第3條第2項約定按買賣價金總額一成計
    算之損害賠償，為損害賠償額預定違約金之性質。
  並有卷附之土地買賣契約書、財政部國有財產局北區辦事處98
  年度招標第1批國有非公用不動產暨代管無人承認繼承遺產開標
  結果、台北市○○區○○段四小段223地號、同段第223-8地號
  土地登記謄本、98年9月4日士林法院郵局第563號存證信函等附
  卷為證（見本院審重訴卷第40至41頁、第48至52頁），堪信屬
  實。
四、得心證之理由：
    原告主張系爭土地中有部份業由經第三人標購取得所有權，
    系爭契約之目的已無法達成，被告違反系爭契約第3條第2項
    約定，其已發函解除系爭契約，請求被告返還定金及給付違
    約金等語，為被告所否認，被告並以前揭情詞置辯。是本件
    所應審究者厥為：(一)系爭契約之性質究為「土地買賣契約」
    或「委任契約」？原告可否以被告違反系爭契約約定為由而
    解除系爭契約？(二)被告有無違反系爭契約之情事？(三)兩造於
    系爭契約第3條第2項約定之違約金數額是否過高而應予酌減
    ？茲分述如下：
    (一)系爭契約之性質究為「土地買賣契約」或「委任契約」？
      原告可否以被告違反系爭契約約定為由而解除系爭契約？
      1.按解釋契約，應於文義上及論理上詳為推求，以探求當
        事人立約時之真意，並通觀契約全文，斟酌訂立契約當
        時及過去之事實、交易上之習慣等其他一切證據資料，
        本於經驗法則及誠信原則，從契約之主要目的及經濟價
        值作全盤之觀察，以為其判斷之基礎，不能徒拘泥字面
        或截取書據中一二語，任意推解致失其真意（最高法院
        99年度台上字第1421號判決意旨參照）。又稱委任者，
        謂當事人約定，一方委託他方處理事務，他方允為處理
        之契約；當事人之任何一方，得隨時終止委任契約，分
        別為民法第528條、第549條第1項所明文規定。再按解
        除契約，係指當事人之一方，行使其本於法律或契約所
        定之解除權，使契約自始歸於消滅之一方的意思表示而
        言。已開始履行之繼續性契約一經合法成立，除有終止
        之原因外，不能以解除之意思表示使之消滅（最高法院
        97年度台上字第2429判決意旨參照）。
      2.經查，系爭契約雖名為「土地買賣契約書」，惟細繹契
        約內容，第1條記載「甲、乙雙方共同認知」，第1項約
        定：「…茲同意甲方（按即原告）於乙方（按即被告）
        開發完成後對之有依本契約買賣標的同一條件優先購買
        之權利。」、第2項約定：「乙方經長期整合後，已協
        助上開基地上現住戶辦妥承租國有非公用不動產事宜，
        並已依國有財產法第四十二條第一項第二款規定向國有
        財產局台灣北區辦事處申請承租附圖編號1與編號2部分
        土地，面績約59坪在案。」、第3項約定：「乙方於辦
        理前項租約完竣後，將以原承租人名義依相關法令向國
        有財產局申購，依分割後之新地號一次或分次移轉至承
        租人名下，並『協助』甲方或甲方指定之人與承租人就
        該59坪土地簽立土地預定買賣契約…前項所有程序，乙
        方承諾將於本約締結後120日曆天內（即九十四年六月
        廿二日前）執行完成。」、第5項約定：「附圖編號3、
        5之部分乙方承諾盡力達成標售之目標，並由甲方或甲
        方指定之人直接參與投標，投標價格依雙方協議後定之
        。」；第2條第2項約定：「乙方於辦理租約完竣後，將
        以原承租人名義依相關法令向國有財產局申購，依分割
        後之新地號一次或分次移轉至承租人名下，並協助甲方
        或甲方指定之人與承租人就該承租土地簽立土地預定買
        賣契約…」，第3項約定：「甲方承諾於國有財產局同
        意讓售本標的時，依規定期限繳交應繳納之金額。」第
        4項約定「甲方承諾如國有財產局就附圖3、5部分決定
        依公開招標程序標售時，依規定期限繳交押標金，除依
        雙方協議之投標金額餐與投標，並於得標後依規定期限
        繳交得標金額。」系爭契約第1條第1項雖約定，原告就
        被告將依法取得之土地有依系爭契約買賣標的同一條件
        優先購買之權利，惟被告依第1條所負之契約義務，則
        在協助附圖編號1、2土地之現住戶向國有財產局辦理申
        租國有非公用不動產，待租約辦理完竣後，以原承租人
        名義依相關法令向國有財產局申購，依分割後之新地號
        一次或分次移轉至承租人名下，並『協助』甲方或甲方
        指定之人與承租人就該59坪土地簽立土地預定買賣契約
        ；被告依系爭契約第2條所負之契約義務，亦係被告於
        辦理租約完竣後，將以原承租人名義依相關法令向國有
        財產局申購，依分割後之新地號一次或分次移轉至承租
        人名下，並『協助』甲方或甲方指定之人與承租人就該
        承租土地簽立土地預定買賣契約。是系爭契約除在表明
        原告就系爭契約所載土地有依系爭契約買賣標的同一條
        件優先購買之權利外，被告所負之契約義務僅有前揭所
        示之『協助』義務，故認系爭契約應係原告委任被告整
        合系爭土地上之現有住戶，被告『協助』原告或或其指
        定之人與系爭土地之承租戶就該承租土地簽立土地預定
        買賣契約，應屬「委任契約」之性質，而非單純以系爭
        土地為買賣標的之「買賣契約」。
      3.系爭契約既屬「委任契約」，即著重在一定事務之處理
        ，而非一定工作之完成，故認被告不負保證系爭土地承
        購完成之義務。從而，原告以系爭契約標的中之223地
        號及自該土地分割而來之同段223-8地號兩筆土地業於
        98年2月5日為第三人標購取得所有權，其無法再依系爭
        土地優先承購該2筆土地為由，要求解除系爭契約，應
        無理由。況委任契約為繼續性契約，僅得終止而不能解
        除，原告主張解除本件屬繼續性法律關係之委任契約，
        亦與法未合。
    (二)被告有無違反系爭契約之情事？
      原告雖指稱被告違反系爭契約第3條第1項第1款、第2款約
      定，惟查：
      1.系爭契約第3條第1項第1款約定：「乙方（按即被告）
        違反第壹條第三項之承諾，無法讓議價或公開招標程序
        依第壹條規定進行而逾第壹條第三項之時限二個月時。
        」，而依前揭系爭契約第1條第2項、第3項約定內容，
        被告應於系爭契約締結後120日曆天內（即94年6月22日
        前）執行完成之事務，乃第2項（第3項之前項）所有程
        序，即被告應協助附圖編號1、2共59坪土地之現住戶向
        國有財產局台灣北區辦事處辦理承租，是僅於被告違反
        此部分之承諾，而無法讓議價或公開招標程序依第1條
        規定進行而逾第1條第3項之時限2個月時，被告始構成
        違約。
      2.經查，被告就附圖編號1土地部分（即重編後223-3、22
        3-4、223-7地號土地），已分別於92年5月18日及92年5
        月12日與土地之現住戶林玉鳳、王文雄簽訂房屋買賣契
        約書及協議書，並經國有財產局同意而順利完成申租及
        申購作業，且已使原告順利取該部分土地及辦畢所有權
        移轉登記在案，除有卷附之房屋買賣契約書、協議書可
        稽（見本院審重訴卷第45至47頁），原告就此亦不爭執
        ，堪信為真實。至原告主張王文雄目前仍占有該土地，
        且要求原告需再支付其他款項才願意交付土地，被告未
        履行其義務，有違反系爭契約第2條第6款之情形，然觀
        系爭契約第2條第6款係約定：「乙方承諾於甲方履行依
        本條第五款規定之義務後之十天內，負責協調所有現住
        戶騰空所有佔用地上之房屋並點交給甲方。」，原告既
        因未取得附圖編號5土地而尚未履行系爭契約第2條第5
        款規定之義務，被告自尚無依系爭契約第2條第6款約定
        履行之義務，是被告就此並無原告所指之違約情形，要
        無疑義。
      3.就附圖編號2土地部分（即223-2地號土地）
        按「非公用財產類之不動產，其已有租賃關係者，得讓
        售與直接使用人」，為國有財產法第49條第1項所明文
        規定。而如前所述，被告依系爭契約之約定，應先協助
        附圖編號1、2土地之現住戶向國有財產局辦理申請承租
        作業，嗣承租手續完竣後，被告方有辦理「後購」程序
        之可能，此觀系爭契約第1條第3項約定：「乙方於辦理
        前項租約完竣後…」亦甚明確。申言之，被告雖有協助
        進行申購程序之義務，然應以國有財產局同意申租為前
        提，蓋依前揭國有財產法第49條第1項規定，申購非公
        用財產類之不動產之程序，乃以租賃關係存在為前提，
        是以，倘國有財產局不同意承租之申請，即無進行申購
        程序之可能。而經本院向財政部國有財產局函詢「坐落
        臺北市○○區○○段四小段223-2地號土地是否曾有地
        上物住戶萬明濤於94年間檢具相關文件申請承租？如有
        ，該局對於萬明濤之申租是否為駁回之處分」等情，該
        局臺灣北區辦事處於99年7月1日以台財產北管字第0990
        017279號函覆表示：「案查萬君曾於94年2月21日申請
        承租旨述223-2地號國有土地，惟經審核未符上述規定
        ，爰本處以94年7月6日以台財產北管字第0940025732號
        函註銷萬君之申租案。」（見本院卷第53頁），足見被
        告確有協助該土地上之現住戶向國有財產局辦理申請承
        租手續，惟因不符合規定而經國有財產局臺灣北區辦事
        處於99年7月1日駁回，被告即無從再盡其協助進行申購
        之義務。從而，堪認被告當時確實已盡其協助現住戶辦
        理「申租」之義務。雖原告主張系爭契約第3條第2項之
        約定，並不以被告有可歸責事由為必要，惟如前述，系
        爭契約於性質上係屬於委任契約，著重一定事務之處理
        ，而非一定工作之完成，換言之，被告之契約義務僅在
        提供勞務處理委託事務，並不保證事務處理之結果，即
        不保證系爭土地之現住戶必得以順利申購系爭土地，是
        原告主張被告違約，應無理由。
      4.附圖編號5土地部分（即重編後223、223-8地號土地）
        查系爭契約第2條第3項係約定：「甲方（按即原告）承
        諾於國有財產局同意讓售本標的時，依規定期限繳交應
        繳納之金額。」，顯係就原告應負之義務為約定；又系
        爭契約第2條第4項約定：「甲方（按即原告）承諾如國
        有財產局就附圖編號3、5部分決定依公開招標程序標售
        拾，依規定期限繳交押標金，除依雙方協議之投標金額
        參加投標，並於得標後依規定期限繳交得標金額。」，
        亦僅係就原告應負之契約義務為約定，均非指被告負有
        如何之契約義務；且依爭契約第2條第4項之文義，可知
        兩造於簽訂系爭契約當時即預見國有財產局就附圖編號
        3 、5部分土地，有可能決定依公開招標程序標售，從
        而，原告於簽訂系爭契約當時，即已預見被告不可能保
        證原告或其指定之人必能依議價程序或依公開招標程序
        取得該土地，更不可能保證必能以系爭契約第2條第1項
        所定價格內順利依議價承購或依公開招標程序取得系爭
        土地之所有權，是系爭契約第3條第2項第2款雖約定「
        乙方違反第貳條第三項之承諾，無法讓甲方或甲方指定
        之人於本約第二條第一項所定價格內順利議價承購或依
        公開招標程序取得本標的之所有權時」，亦難認被告負
        有使原告或其指定之人於系爭契約第2條第1項所定價格
        內順利議價承購或依公開招標程序取得系爭土地所有權
        之義務。況所謂公開招標，係指以公開方式邀請不特定
        人參與投標，而在有多數不特定人可參與投標之情形，
        原告能否得標，則須視其投標金額是否高於其他投標人
        的投標金額而定，實非被告所能控制，而被告既已協助
        原告參與投標，即應認被告已盡其契約義務，最後雖由
        第三人林美東標得223、223-8地號土地，亦難認被告有
        何違反第3條第2項第2款之情事。
      5.綜上所述，被告並無原告所指違反系爭契約第3條第2項
        第1款、第2款之情事，即難認被告有違約之情形，原告
        以被告違反系爭契約，請求被告返還定金及給付違約金
        ，即屬無據。
五、綜上所述，原告主張被告違反系爭契約，其已依系爭契約之
    約定向被告解除契約，請求被告返還定金及給付違約金共計
    46,037,000元，及自支付命令送達之翌日起至清償日止，按
    年息5%計算之利息，為無理由，應予駁回。又原告之訴既經
    駁回，其所為假執行之聲請亦失所附麗，併予駁回。
六、本件事證已臻明確，兩造其餘攻擊防禦方法及所提證據，於
    判決結果不生影響，爰不一一論列，併此敘明。
七、據上論結，本件原告之訴為無理由，依民事訴訟法第78條，
    判決如主文。
中    華    民    國    99    年    9    月    14     日
                  民事第一庭  法  官  林春鈴
以上正本係照原本作成。
如對本判決上訴，須於判決送達後20日內向本院提出上訴狀。如
委任律師提起上訴者，應一併繳納上訴審裁判費。
中    華    民    國    99    年     9    月    14    日
                                書記官  潘惠敏

司法院資訊處製作；財團法人民間司法改革基金會備份。
